臺北高等行政法院判決　　　　　　　　　　　　　　九十二年度訴字第三九五八號
　　　　　　　　　　　　　　　.
　　原　　　告　川順營造股份有限公司
　　代　表　人　甲○○
　　　　　　　　送達代收人　乙.
　　訴訟代理人　何立斌律師
　　被　　　告　經濟部
　　代　表　人　丙○○部長）.
　　訴訟代理人　戊○○
　　　　　　　　丁○○
右當事人間因水利法事件，原告不服行政院中華民國九十二年六月二十七日院臺訴字
第○九二○○八六四三二號訴願決定，提起行政訴訟，本院判決如左：
    主  文
原告之訴駁回。
訴訟費用由原告負擔。
　　事  實
一、事實概要：
    本件被告於九十一年十月二十三日查獲原告在臺中縣霧峰鄉草湖溪河川區域之行
    水區內（第二工區）施設碎解洗選場及堆置砂石，違反行為時水利法第七十八條
    第一項第一款及第三款規定，乃依同法第九十二條之一規定，以九十一年十一月
    六日經授水字第○九一二○二六七八二○號處分書處原告罰鍰一萬銀元（折合新
    臺幣三萬元），並限於九十一年十二月五日前回復原狀、清除、廢止違禁設施。
    原告不服，提起訴願，旋遭行政院駁回，遂向本院提起行政訴訟。
二、兩造聲明：
　　(一)原告聲明：
      1.訴願決定及原處分均撤銷。
      2.訴訟費用由被告負擔。
　　(二)被告聲明：
      1.駁回原告之訴。
      2.訴訟費用由原告負擔。
三、兩造之爭點：原告在臺中縣霧峰鄉草湖溪河川區域之行水區內（第二工區）施設
    碎解洗選場及堆置砂石之行為是否違反行為時水利法第七十八條第一項第一款及
    第三款之規定。
　　(一)原告主張之理由：
      1.按「主管機關為保護水道，應禁止左列事項：一. 在行水區內建造、種植、
        堆置、挖取，或設置遊樂設施、豎立廣告牌、傾倒廢棄物，足以妨礙水流之
        行為。」為原告行為時水利法第七十八條第一項第一款之規定。核本條文規
        範之意旨，乃實質上為維護水流之暢通所由設，應為非屬水利構造物興建行
        為之禁止事項，而本件原告係合法承攬被告所屬水利署發包之興辦水利構造
        物工程，在核定施工範圍內，應屬工程管理範疇，不應以河川管理為理由任
        意擴大曲解法令，致原告施作水利工程動輒得咎。
      2.所謂行水區係指：(1)已築有堤防者，為二堤之間之土地。(2)未築有堤防者，
        為尋常洪水位達到地區之土地，水利法施行細則第一百四十二條著有明文。
        查原告自系爭工程開工後即積極趕工並將原有行水區水流改導入計劃河道（
        新行水區），且原行水區○○路堤土方業已填置完成具禦洪功能，此有工程
        現場相片一組足資證明。是就上開水利法施行細則第一百四十二條所定有關
        「行水區」之認定標準，即「已築有堤防者，為二堤之間之土地」、「未築
        有堤防者，為尋常洪水位達到地區之土地而言，依事實推定原則而論，原有
        行水區目前於實質上而言已非「行水區」至為明確。復以河川管理辦法第二
        十八條規定觀之，系爭工程屬河川管理機關經濟部水利署發包興建工程，屬
        計劃興辦業奉批核可案件，該工程施工範圍所為措施應於系爭工程契約書簽
        訂成立時，即有河川管理機關許可於河川區域內施設之效果。
      3.又經濟部水利署曾准於原告備查施設共用一拌合場乙節，係屬基於實際需要
        及施工管理統一，而申請機具並用工務行政處理案件，而非為於河川行水區
        申請設置拌合場之行為。況且，原告於「工程輔助設施」用地申請設置拌合
        場，既經主管機關核准，足證主管機關認定於系爭「工程輔助設施」用地施
        設，並無妨礙水流通暢而予核准。則原處分竟認為存在於系爭「工程輔助設
        施」用地施設，妨礙水流而予裁罰，至屬矛盾。
      4.再者，目前河川圖籍圖上河川行水區域線尚未變更，乃因行水區域變更必須
        於工程竣工後，依行政程序辦理河川區域勘測；惟原告自系爭工程開工後即
        積極趕工並將原有行水區水流改導入計劃河道（新行水區），且原行水區○
        ○路堤土方業已填置完成具禦洪功能，故而河水水流事實上均已變更至新建
        土堤內，水流已為該新建土堤所確實隔離，原有之行水區已非為尋常水流所
        得流經，故事實上原有行水區目前實質上已非行水區，至為明確。準此，本
        件相關設施並非位於「行水區」內，亦無妨礙水流之情，乃與水利法第七十
        八條第一項第一款所定構成要件難謂該當，原處分機關認事用法，殊有違誤
        。且依系爭工程契約規定原告所設置所有價值工程，包括砂石碎解廠，於工
        程竣工時均須全部拆除，並將場地整平回復原狀，否則無法通過驗收程序。
      5.綜上論述，本件實係被告所屬水利署第三河川局工程課與管理課未能相互協
        調，致為違法之處分，置原告之權益不顧，且訴願機關僅以被告單方面之陳
        詞為據，未予詳查，率為駁回之訴願決定，亦有違誤，為此特具狀起訴，謹
        請判決如訴之聲明。
　　(二)被告答辯之理由：
      1.依原告行為時水利法第七十八條第一項第一款及第三款規定，主管機關為保
        護水道，禁止在行水區內建造、種植、堆豈、挖取…，足以妨礙水流之行為
        ，以及擅採砂石、堆置砂石或傾倒廢土。其有違反者，應依同法第九十二條
        之一規定．，除通知限期回復原狀、清除或廢止違禁設施外，處六千元以上
        三萬元以下罰鍰。
      2.查被告水利署第三河川局為辦理「草湖溪北柳、草湖路堤工程（第二工區」
        及草湖北柳、草湖路堤工程（第一工區）等二項工程，針對原告申請共同使
        用一拌合場，經該局以九十一年八月六日水三工字第○九一五○○六八七三
        ○號函報經水利署於九十一年八月八日經水工字第○九一五○三八三四九○
        號函略以：「…備查，…」，依上開函件，水利署第三河川局僅同意原告共
        用拌合場，並未同意於河川行水區域內施設碎解洗選場及堆置砂石。且水利
        法第七十八條第一項第一款所稱建造物包括所有建造物，並無除外規定，於
        工程施工範圍有施設建造物之必要，仍應依河川管理辦法第二十八條規定，
        申請許可後始得施設，原告主張：「…行為時水利法第七十八條第一項第一
        款之規定。……應為非屬水利構造物興建行為之禁止事項，而本件原告係合
        法承攬被告所屬水利署發包之興辦水利構造物工程，在核定施工範圍內，應
        屬工程管理範疇，不應以河川管理為理由任意擴大曲解法令，致原告施作水
        利工程動輒得咎」云云，顯為卸責諉過之詞。
      3.被告水利署第三河川局僅同意原告共用拌合場，並未同意其施設碎解洗選場
        及堆置砂石，惟原告係於河川行水區域內施設碎解洗選場及堆置砂石，故原
        告所稱於「工程輔助設施」用地申請設豎拌合場，係經該局核准之情事，顯
        為藉詞推託之詞，不足採信。又本件現場雖將水流導入計畫河道，惟目前僅
        完成路堤土方，仍無法取代工程竣工驗收後之堤防功能，且行水區域線變更
        作業必須於工程竣工驗收後辦理河川區域勘測，經審查小組審定報請本部核
        定公告後始完成變更程序，故在行水區域未公告變更前，原告施設之碎解洗
        選場及堆置砂石行為，仍位處行水區內，被告依行為時水利法所為處分，並
        無不當。
      4.綜上所陳，本案基於維護河川正常機能及河防安全之河川管理需要，依法所
        作處分及訴願決定，並無違誤，原告主張為無理由，請判決如被告之聲明，
        以維法理，確保維護河防安全。
　　理  由
一、被告代表人原為林義夫，嗣於九十三年五月二十日變更為丙○○，其聲明承受訴
    訟，核無不合，應予准許。
二、按主管機關為保護水道，應禁止在行水區內建造、種植、堆置、挖取，或設置遊
    樂設施、豎立廣告牌、傾倒廢棄物，足以妨礙水流之行為。禁上在行水區內擅採
    砂石、堆置砂石或傾倒廢土，為行為時水利法第七十八條第一項第一款及第三款
    所規定。違反者，依同法第九十二條之一第一項前段規定，除通知限期回復原狀
    、清除或廢止違禁設施外，處六千元以上三萬元以下罰鍰。
三、經查，本件原告於九十一年三月一日依政府採購法所定之招標程序，承攬被告所
    屬水利署發包之草湖溪北柳、草湖路堤工程及草湖溪北柳、草湖路堤工程土石標
    售，此為兩造所不爭執，又原告承包上開二項工程，施設共用拌合場，皆申經被
    告水利署第三河川局以九十一年八月六日水三工字第○九一五○○六八七三○號
    函報由被告水利署以九十一年八月八日經水工字第○九一五○三八三四九○號函
    同意備查，此有上開二函文影本可稽，惟原告並未申請同意於河川行水區域內施
    設碎解洗選場及堆置砂石等情，亦為原告所不否認。查原告於臺中縣霧峰鄉草湖
    溪河川區域之行水區內（第二工區）施設碎解洗選場及堆置砂石，經被告水利署
    第三河川局於九十一年十月二十三日派員會同原告當場會勘無誤，並有會勘紀錄
    影本可稽。原告對於在上址施設碎解洗選場及堆置砂石一事並不爭執，惟主張系
    爭工程開工後即積極趕工，並將原有行水區水流改導入計劃河道（新行水區），
    且原行水區○○路堤土方業已填置完成具禦洪功能，故河水水流事實上均已變更
    至新建土堤內，水流已為該新建土堤所隔離，原有之行水區已非為尋常水流所得
    流經，因此原有行水區實質上已非行水區，本件相關設施並非位於「行水區」內
    ，亦無妨礙水流之情，與水利法第七十八條第一項第一款所定構成要件不該當云
    云。但查：行為時水利法第七十八條第一項第一款所稱禁止建造者，包括所有建
    造物，並無除外規定，因此，如於工程施工範圍內有施設建造物之必要，應依河
    川管理辦法第二十八條規定申請許可後始得施設，又行水區域線變更作業必須於
    工程竣工驗收後，辦理河川區域勘測，經審查小組審定報請被告核定公告後始完
    成變更程序。原告於行水區域未公告變更前，在原告行水區內施設碎解洗選場及
    堆置砂石位置，自該當於水利法第七十八條第一項第一款所定構成要件，原告上
    開主張不足採信。
四、從而，被告以原告在臺中縣霧峰鄉草湖溪河川區域之行水區內（第二工區）施設
    碎解洗選場及堆置砂石，違反行為時水利法第七十八條第一項第一款及第三款規
    定，依同法第九十二條之一規定，以九十一年十一月六日經授水字第○九一二○
    二六七八二○號處分書，處原告罰鍰一萬銀元（折合新臺幣三萬元），並限於九
    十一年十二月五日前回復原狀、清除、廢止違禁設施，並無不合，訴願決定遞予
    維持，亦無不當，原告訴請撤銷，為無理由，應予駁回。
據上論結，本件原告之訴為無理由，爰依行政訴訟法第九十八條第三項前段，判決如
主文。
中　　　華　　　民　　　國　　九十三　　年　　　六　　　月　　 十七 　　日
                            臺 北 高 等 行 政 法 院   第 三 庭
                                           審 判 長 法  官  鄭忠仁
                                                    法  官  楊莉莉
                                                    法  官  侯東昇
右為正本係照原本作成。
如不服本判決，應於送達後二十日內，向本院提出上訴狀並表明上訴理由，如於本判
決宣示後送達前提起上訴者，應於判決送達後二十日內補提上訴理由書（須按他造人
數附繕本）。
中　　　華　　　民　　　國　　九十三　　年　　　六　　　月　　 十七 　　日
            　　　　　　　　　　　　　　    　       書記官  江金星
